臺灣彰化地方法院民事判決　九十二年度訴字第一○九四號
　　原　　　告　陽信商業銀行股份有限公司
　　法定代理人　乙○○
　　訴訟代理人　陳忠雨律師
　　被　　　告　甲○○
　　訴訟代理人　朱清雄律師
　　被　　　告　丙○○
右當事人間請求拆屋交地事件，本院於民國九十三年十月十九日言詞辯論終結，判決
如左：
    主   　 文
原告之訴及假執行之聲請均駁回。
訴訟費用由原告負擔。
    事實及理由
一、按訴狀送達後，原告不得將原訴變更或追加他訴。但不甚礙被告之防禦及訴訟之
    終結者，不在此限。民事訴訟法第二百五十五條第一項第七款定有明文。查本件
    原告起訴請求被告甲○○拆除房屋、交還土地及給付不當得利，並請求陳秀琴自
    土地上之建物遷出，嗣於訴訟進行中，撤回對陳秀琴之起訴，追加現房屋使用人
    丙○○為被告，依民法七百六十七條之法律關係，請求被告丙○○遷出其上房屋
    ，被告雖不同意原告所為追加，然原告上開追加之訴，無礙於被告及防禦及訴訟
    之終結，核與上開規定相符，應予准許。
二、本件被告丙○○未於言詞辯論期日到場，核無民事訴訟法第三百八十六條各款所
    列情形，依原告之聲請，由其一造辯論而為判決。
三、原告主張：
　(一)坐落彰化縣員林鎮○○段第四六八之三地號土地（下稱系爭土地）原為保證責任
    彰化縣員林信用合作社（下稱員林信用合作社）所有，嗣經財政部依據行政院金
    融重建基金設置及管理條例第五條、第十條規定，暨依據原告民國九十年九月十
    日陽信總祕字第九０００００三六四二號及中央存款保險公司九十年九月十四日
    存保稽字第九０００二一六一五號等函，自九十年九月十四日起准由原告概括承
    受員信全部營業及資產、負債並繼續營業。又金融機構概括承受或概括讓與者，
    準用金融機構合併法之規定，復為金融機構合併法第十八條第一項所明定。系爭
    土地於九十一年八月二十七日登記為原告所有，原告並承受員林信用合作社之契
    約上地位。
　(二)系爭土地係由員林信用合作社出租予訴外人呂英明建築門牌彰化縣員林鎮○○路
    二六六號、面積七四．八六平方公尺房屋（下稱系爭房屋），員林信用合作社曾
    訴請呂英明之繼承人呂君德等人拆屋還地，經最高法院七十四年度台上字第二一
    七二號判決認定雙方有不定期租賃關係存在，員林信用合作社嗣後對呂英明之繼
    承人呂寬平、莊呂惠仙訴請調整租金，經本院八十六年度訴更字第一號判決租金
    自七十九年六月十二日起按年調整為依申報地價年息百分之十計算確定。
  (三)被告甲○○於八十七年十二月一日因買賣而取得系爭房屋所有權，依當時最高法
    院四十三年台上字第四七九號判例要旨（該判例因民法債編已增訂第四二六條之
    一，經最高法院九十二年七月十五日、第十二次民事庭會議決議通過不再援用）
    ，系爭土地之租賃關係存在於員林信用合作社與被告甲○○間，依合約書第四條
    約定，租金每年分四期（三、六、九、十二），每期租金應於該期末月二十五日
    以前繳納。自八十七年七月起之租金為新台幣（下同）十一萬二百三十八元，詎
    被告甲○○遲付九十年七月起至九十二年六月止二年之租金，原告先後於九十二
    年七月九日、九十二年七月三十日發函催告其給付欠租，被告甲○○仍拒不給付
    ，原告乃於九十二年九月五日發函依土地法第一百零四條規定終止租約，系爭土
    地租賃契約於被告甲○○九十二年九月八日收到存證信函時已經終止。
  (四)系爭土地租賃契約已經終止，被告甲○○所有之系爭房屋無任何正當權源占有系
    爭土地，而被告甲○○現將其系爭房屋出租予被告丙○○使用，被告丙○○亦無
    任何正當權源占用系爭土地，爰依民法第七百六十七條規定訴請甲○○拆屋還地
    ，被告丙○○遷出房屋。又按無權占有他人土地，可獲得相當於租金之利益，為
    社會通常之觀念。系爭土地於租約終止前之年租金為十一萬二百三十八元，每月
    租金九千一百八十六元，被告甲○○所有系爭房屋無權占有系爭土地，應給付原
    告相當於租金之不當得利，爰依民法第一百七十九條規定，請求被告甲○○自九
    十二年十月一日起至交還土地之日止，按月給付原告九千一百八十六元等語。
    並聲明：
　(一)被告甲○○應將系爭土地上如附圖所示Ａ部分面積０．００五二公頃、部分面
    積０．００一七四八公頃土地上之建物（門牌為彰化縣員林鎮○○路二六六號）
    拆除，並將該部分土地交還原告。並自九十二年十月一日起至交還土地之日止清
    償之日止，按月給付原告九千一百八十六元。
  (二)被告聰智應自前項土地上之建物遷出。
  (三)願供擔保，請准宣告假執行。
四、被告丙○○未於言詞辯論期日到場，亦未提出書狀作何聲明或陳述。被告甲○○
    則以：系爭房屋係被告甲○○購買，出租予被告丙○○使用，被告甲○○接到原
    告通知繳款之信函後，即數次攜款至原告營業所在地依所指示繳納租金，惟原告
    之收款員洪仁隆均以未奉指示不能收為由而拒收，並於九十二年九月五日在原告
    收款處等待收款人等了三、四個小時，但經收款人員表示其與總行聯繫結果，不
    准收款，雖被告甲○○提出款項交付，但均遭拒收，則被告甲○○已依債務本旨
    提出給付，係原告拒絕受領，被告甲○○即不負遲延責任，原告以被告甲○○遲
    延給付租金為由而終止租約，為無理由等語置辯。並聲明：(一)原告之訴駁回。
    (二)如受不利益判決，願供擔請准宣告免為假執行。
五、得心證之理由
　(一)查原告主張系爭土地為原告所有，其上之系爭房屋為被告甲○○所有，兩造就系
    爭土地存有不定期限租賃關係，被告甲○○現將系爭房屋出租予被告丙○○使用
    。依原告及被告甲○○租賃契約約定，被告甲○○之租金每年分四期（三、六、
    九、十二），每期租金應於該期末月二十五日以前繳納，被告甲○○自九十年七
    月起至九十二年六月止並未依約繳付租金，原告曾於九十二年七月九日、九十二
    年七月三十日發函催告其給付欠租，並於九十二年九月五日發函終止租約，該存
    證信函於九十二年九月八日送達被告甲○○，被告甲○○則於九十二年九月九日
    繳付積欠租金等事實，業據原告提出財政部函、土地登記謄本、建物登記謄本、
    合約書、民事判決、原告九十二年七月九日函、存證信函暨掛號郵件收件回執等
    為證，且為被告甲○○不爭執，另被告丙○○對原告主張之上開事實，已於相當
    時期受合法之通知，而於言詞辯論期日不到場，亦未提出準備書狀爭執，視同自
    認。是原告主張之上開事實，應堪認為真實。
　(二)次查，原告主張系爭土地租賃契約已於九十二年九月八日終止之事實，為被告甲
    ○○所否認，辯稱其於九十二年九月五日前曾數次向原告繳納租金，是原告拒收
    租金，直至九十二年九月九日始由原告承辦人員洪仁隆收取，原告不得終止租約
    等語。則本件首應審酌者為原告是否曾拒絕收取被告甲○○繳付之租金？經查：
　1.被告甲○○辯稱其曾於九十二年九月五日至原告處所繳納租金之事實，業據證人
    即被告甲○○之女兒顏秀菁到庭證述：被告甲○○是三個月繳一次租金，都是找
    洪仁隆繳的，最後一次是九十二年九月份伊與被告甲○○去繳二十幾萬元，那次
    對方有收，那二十幾萬元是從手上的現金，再去被告甲○○在彰化銀行北斗分行
    的帳戶領不夠的錢，伊去找洪仁隆好幾次，但洪仁隆都不收等語（見九十三年五
    月四日言詞辯論筆錄）；並經證人朱浩萍具結證稱：大約九十二年九月間，被告
    甲○○曾經拿原告的存證信函給伊，伊要被告甲○○第二天馬上去繳，但是承辦
    人洪仁隆不收，伊就打電話給洪仁隆，洪仁隆說這不是他的意思，後來甲○○收
    到原告的存證信函說要終止租約，伊叫甲○○去繳看看，洪仁隆就蓋了一個損害
    金的條子給甲○○，甲○○是在原告終止租賃前的二、三天就去繳錢，但是原告
    不收等語在卷（見九十三年八月三日言詞辯論筆錄）。再被告甲○○於九十二年
    九月五日曾先提現一十萬元，同日又存入現今二十五萬元，復於九十二年九月九
    日提領現金三十萬元，此有彰化商業銀行九十三年八月三日彰北斗字第一九二二
    號函附存提交易明細表可稽，核與證人顏秀菁證述被告甲○○於九十二年九月五
    日提領現金之情形相符，是被告甲○○辯稱其於九十二年九月五日曾提領現金繳
    納租金之事實，應堪採信。
　2.又原告於九十二年七月九日曾發函通知被告甲○○至原告華成分行繳納租金及利
    息，有原告九十二年七月九日陽信總行字第九二００００四八五二號函及掛號郵
    件收件回執可稽。而原告於九十二年四月至同年十二月向被告甲○○收租之承辦
    人為任職原告華成分行之行員洪仁隆，亦經原告陳明在卷（見九十三年二月十九
    日陳報狀）。則被告甲○○依原告指示向洪仁隆繳納租金，原告之承辦人員洪仁
    隆自不得拒絕受領。然依被告甲○○所提其與洪仁隆之談話錄音譯文觀之，被告
    甲○○向洪仁隆提及九月五日繳款，但洪仁隆不收時，洪仁隆並未否認，而是回
    答「我不跟你收那是因為現在屬於總行在管理的，我要看總行那多少我才能做啊
    ，對不對」、「要怎麼跟你收啊！總行沒有下令我是不能跟你收的，現在不是我
    在收的，是總行在主辦，總行那邊沒有叫我收，我那敢跟你們收啊，你話怎麼這
    樣講」、「我就是不知道要收少，我要怎麼跟你收，可不可以收也不是我能決定
    的，那是總行決定要不要跟你收」等語，該錄音譯文內容已經證人洪仁隆承認真
    正（見本院九十三年九月二十一日言詞辯論筆錄）。則由上開談話內容，益可認
    被告甲○○於九十二年九月五日曾向原告繳納租金，但為原告之承辦人員洪仁隆
    拒絕受領。
　3.原告雖否認被告甲○○於九十二年九月五日曾向洪仁隆繳納租金，主張洪仁隆當
    天是到雲林縣西螺鎮慈愛醫院收款，未與被告甲○○見面云云，並提出存查聯及
    存款送款單，另證人洪仁隆亦證稱其於九十二年九月五日是到西螺慈愛醫院收錢
    ，下午一點多才回到銀行，當天沒有與甲○○碰過面等語（本院見九十三年九月
    二十一日言詞辯論筆錄）。惟查，被告甲○○於九十二年九月五日上午十點多到
    原告銀行，但等了佷久乙情，已經被告甲○○陳述在卷（見本院九十三年五月四
    日言詞辯論筆錄）；且在前揭談話譯文中，被告甲○○曾三次談及九月五日當天
    向洪仁隆繳款等了二、三個鐘頭乙情，洪仁隆則答稱「你一天來我也在忙，也不
    是限定你來我就馬上隨時要處理你的」等語，堪認被告甲○○於九十二年九月五
    日到原告繳納租金時，應曾在原告銀行內等候洪仁隆為其辦理。則由被告甲○○
    所述九十二年九月五日之繳款情形，被告甲○○自當日上十點，等到下午一點多
    洪仁隆回到原告營業所，約為三小時，與其所述等侯之時間大致相符，顯不能排
    除被告甲○○是等到洪仁隆回到銀行後才向洪仁隆辦理繳納租金事宜，尚不能以
    洪仁隆當天曾外出收款，即認被告甲○○所辯不實。
　(三)按承租人租金支付有遲延者，經出租人定相當期限催告後，承租人於期限內不為
    支付，出租人固得終止契約，非於催告期限屆滿時，即當然終止，出租人如欲終
    止者，仍須為終止之聲明。若承租人於終止租約之聲明到達前已為租金之支付者
    ，出租人不得以租約已經終止為理由，請求交還租賃物（參照最高法五十二年台
    上字第一二八九號判例意旨）。又出租人基於土地法第一百條第四款承租人欠租
    之事由，並依民法第四百四十條第一項規定，對於支付租金遲延之承租人，定相
    當期限催告其支付，承租人於其期限內不為支付者，固得終止契約，惟承租人曾
    於出租人所定之期限內，依債務本旨提出支付之租金，而因出租人或其他有代為
    受領權限之人拒絕受領，致未能如期完成時，尚難謂與上開條項所定情形相當。
    依民法第二百十九條關於行使債權，應依誠實及信用方法之規定，出租人自不得
    執是為終止契約之理由（參照最高法院四十三年台上字第一一四三號判例意旨）
    。查本件被告甲○○雖有遲延給付租金情事，然其於九十二年九月八日收到原告
    終止租約之存證信函前，如已向原告繳納租金，原告即不得終止租約，而被告甲
    ○○於九十二年九月五日已向原告繳款，係因原告承辦人員拒絕受領始未能繳款
    ，應認原告行使債權有違誠信原則，依上開判例意旨，原告不得依土地法第一百
    零三條第四款規定，終止系爭土地租賃契約，是原告主張系爭土地租賃契約，已
    經終止云云，尚無可採。
　(四)綜上所述，原告與被告甲○○間之系爭土地租賃契約既未經終止，被告甲○○及
    系爭房屋之承租人即被告丙○○占有使用房屋坐落之土地，即非無權占有。從而
    ，原告依民法第七百六十七條規定，請求被告甲○○拆除系爭房屋，將占用之土
    地返還原告，被告丙○○應遷出系爭房屋，並依不當得利之法律關係，請求被告
    甲○○自九十二年十月一日起至交還土地之日止，按月給付原告九千一百八十六
    元相當於租金之不當得利，均為無理由，應予駁回。
　(五)原告之訴既經駁回，其假執行之聲請即失所附麗，應併予駁回。
六、訴訟費用負擔之依據：民事訴訟法第七十八條。
中　　 華　　　民　　　國　　九十三　　年　　　十　　　月　　二十九　　日
                                    臺灣彰化地方法院民事第二庭
~B法　　　官　羅秀緞
右為正本係照原本作成。
如對本判決上訴須於判決送達後廿日內向本院提出上訴狀。
中　　 華　　　民　　　國　　九十三　　年　　　十一　　月　　　三　　　日
~B法院書記官　邱柏滄
